最高法院刑事判決　　　　　　　九十六年度台上字第一八五號
上　訴　人　乙○○
　　　　　　丙○○（即鄭行鶿）
共　　　同
自訴代理人　蘇癸旨律師
　　　　　　藍孟真律師
被　　　告　甲○○
選任辯護人　陳鄭權律師
　　　　　　黃勃叡律師
上列上訴人等因自訴被告偽造有價證券案件，不服台灣高等法院
中華民國九十五年五月十一日第二審更審判決（九十二年度重上
更(四)字第一八○號，自訴案號：台灣士林地方法院八十四年度自
字第一七二號），提起上訴，本院判決如下：
    主  文
原判決撤銷，發回台灣高等法院。
    理  由
本件原判決以自訴意旨略以：上訴人即自訴人丙○○（原名鄭行
鶿，於原審第二次更審中更名丙○○）、乙○○為夫妻，丙○○
於民國八十年三月初因欲貸款新台幣（下同）三十二萬元用以購
置計程車，李鵬鏞表示願為之介紹「金主」，丙○○乃於同月七
日將辦理貸款所需渠等夫妻之身分證、房屋（即台北市○○街一
五三巷一號二樓）及基地（坐落同市○○區○○段五小段第二五
七號）所有權狀、印鑑章、印鑑證明等交與李鵬鏞。李鵬鏞收受
後隨即請黃廷義轉交被告甲○○，被告又持上開文件再洽代書葉
文欽，告以上訴人等欲貸款五百萬元，其僅有三百五十萬元，希
葉文欽貸與不足之一百五十萬元，為期三月。葉文欽為期慎重，
乃於同月十四日十一時許，由李鵬鏞陪同前往上訴人等住處實地
勘察評估前開房地，並洽上訴人等再增開本票一紙（由上訴人等
為共同發票人並簽章，填具發票日為八十年三月十五日，到期日
及金額空白）、空白借據三紙予葉文欽以作保障，並於同日以上
開房地申請為葉文欽設定本金最高限額五百萬元、期限自八十年
三月十四日至同年九月二十日止之抵押權。葉文欽乃於同年三月
十六日將一百五十萬元交與被告，冀其轉交丙○○，除由被告於
上開空白本票發票人欄簽名蓋章，增列為共同發票人外，另由被
告簽發面額一百五十萬元之支票予葉文欽，俾充分擔保其債權。
迨借款期限屆至，該支票經提示獲得付款，葉文欽即於同年六月
十八日將他項權利證明書、抵押權設定契約書、債務清償證明、
印鑑證明、上訴人等身分證影本等原辦理抵押權設定登記文件及
上開空白本票等交與被告。詎被告均未交與丙○○或乙○○，亦
不為之辦理塗銷抵押權設定登記，竟意圖供行使之用，於不詳時
地，在上開本票上加填金額為五百萬元、到期日為八十四年四月
二十日而偽造之，交予明知該本票係偽造之黃廷義，再由黃廷義
於八十二年九月間某日在台北市○○○路聚湘亭餐廳交付予不知
為偽造之鍾年旭，向其調借款項而行使之；鍾年旭因不知該本票
係偽造，乃予收受，並於八十四年七月四日委由律師聲請第一審
法院就該本票債務對乙○○為強制執行，經裁定准許後，又聲請
對之強制執行，嗣因乙○○提起確認本票債權不存在之訴，經第
一審判決勝訴而未得逞，因認被告涉犯刑法第二百零一條第一項
之偽造有價證券罪嫌云云。但經審理結果，認為不能證明被告犯
罪，因而撤銷第一審關於被告部分之判決，改判諭知被告無罪，
固非無見。
惟查：(一)、不論有罪或無罪之判決，其所記載之理由，前後必須
互相適合，且對同一證據資料所為價值之判斷，先後亦須相一致
，否則即屬判決理由矛盾之違法，自足構成撤銷之原因。原判決
以上訴人等自行設定五百萬元抵押權擔保借款，且見丙○○應有
積欠被告一百五十萬元之可能，及其事後復未向葉文欽催討借款
，已足合理懷疑上訴人等有取得該一百五十萬元，且該一百五十
萬元係由被告交付葉文欽之支票兌現，而謂被告供稱上訴人等此
部分積欠一百五十萬元，要屬有據（見原判決第七頁第二十至二
一行及末二行）。惟上訴人等於八十二年間即以葉文欽未給付分
文借款，亦不辦理抵押權塗銷手續，經多次催告葉文欽均置之不
理，而對葉文欽提出詐欺告訴，有該案偵查卷宗（台灣士林地方
法院檢察署八十二年度偵字第四九七七號）影本及台灣高等法院
檢察署八十三年度議字第四七六號處分書在卷可按（見一審卷第
五頁），原判決遽謂上訴人等提供擔保後，迄未向葉文欽催討借
款，而據為有利被告之論斷，與卷內資料已難謂合。又葉文欽於
其被訴詐欺一案中，係供稱其將一百五十萬元交給被告，並未證
述丙○○當時在場（見原判決第十一頁第十九至二一行）；被告
於該案偵查中亦證述：葉文欽於八十年三月在我公司交現金一百
五十萬元給我，當時我不記得鄭（宇鎮）先生是否在場（見原判
決第十一頁第六至八行）。而原判決既謂「被告未能證明有將一
百五十萬元交付自訴人（上訴人）」（見原判決第十一頁第二一
至二二行），顯見被告是否有將一百五十萬元轉交上訴人等，尚
無證據足堪憑認，乃竟復謂「已足合理懷疑自訴人（上訴人）應
有取得該一百五十萬元」（見原判決第十四頁第十九至二十行）
，其就同一證據資料所為之價值判斷，即屬前後不一，揆之首揭
說明，自有判決理由矛盾之違誤。(二)、原判決雖以李鵬鏞坦承有
持丙○○之支票向被告週轉，及卷附被告持有丙○○所簽發台灣
省合作金庫玉成支庫（下稱合庫玉成支庫）六○五四八─一帳號
支票，八十年二月二十六日面額八萬七千元一張、十萬元一張、
二十萬元一張、四十萬元二張，二月二十七日面額二十萬元一張
，三月二日面額三十萬元一張，三月十二日面額二十五萬元四張
，四月一日面額五萬元一張，四月九日面額七萬元一張，而謂「
足見李鵬鏞確持鄭行鶿（即丙○○）所有之支票向被告調現週轉
」、「被告供稱於八十年七、八月間，因李鵬鏞積欠債務，由夫
黃廷義與李鵬鏞、鄭行鶿（丙○○）共同會算債務，即屬有據」
（見原判決第八頁第十二至二八行）。惟被告在葉文欽被訴詐欺
一案之偵查中係供稱：「……李代書（李鵬鏞）告訴我鄭先生（
丙○○）要借款五百萬（元），由鄭先生自行設定五百萬（元）
，我因為當時沒有這麼多錢，我就找了葉文欽，葉先生因為不認
識鄭先生，而且葉先生只有一百五十萬（元），所以設定抵押時
，抵押權人為葉文欽，他設定好之後，他們陸續來我公司拿錢，
總共拿了五百萬（元）」等語（見偵字第四九七七號卷第二九頁
反面至三十頁）。如果無訛，上開五百萬元借款債務，似係在丙
○○八十年三月十五日辦妥抵押權設定登記後，始行發生，則上
開丙○○之支票中，票載發票日為八十年二月二十六日至三月十
二日共十一張，面額合計二百六十八萬七千元部分，既在上開抵
押權設定前所簽發，何以仍與本件借款債務有關？又前揭支票，
除發票日八十年三月十二日面額二十五萬元三張經抽票作廢外，
其餘支票依卷附合庫玉成支庫覆函、丙○○上開帳戶交易明細資
料、支票影本上所蓋合庫玉成支庫交換付訖章等情以觀（見前引
卷第一○四頁以下），似均業經兌付，則發票人之丙○○就上開
已付款之支票即不再負票據債務，何以被告仍得向丙○○求償？
原判決既謂李鵬鏞與被告間之借貸，非丙○○所借，卷內亦無上
訴人等簽發或背書之票據行為為該借款之擔保（見原判決第八頁
第二八至二九行），丙○○究有何應參與會算之必要或可能？原
判決並未進一步深入詳加究明，並於理由內為必要之闡述論析，
即遽謂「李鵬鏞既為借款人，自（上）訴人鄭行鶿則為發票人，
二人均屬被告之債務人，因而一同參與會算債務，當屬常情」云
云（見原判決第八頁末三行至次頁首行），並據為有利被告之判
斷，非唯與卷證資料不符，亦有判決理由未備及調查未盡之違誤
。(三)、本院前次發回意旨，已指明：「八十年七、八月間」會算
結果，李鵬鏞積欠被告之債務既高達一千七百多萬元，何以被告
僅接受到期日係記載「八十四年四月二十日」之前揭五百萬元本
票一紙為債權之擔保？該本票之到期日與會算日相距將近四年之
久，原判決所謂之會算，於借貸當事人間究竟有何實益？茍丙○
○當時確有在場參與會算，何以不著由其另行簽發本票交付，而
須使用債權人之被告亦屬共同發票人之前揭空白本票為李鵬鏞積
欠被告一千七百萬元債務之擔保？被告所辯悖乎常理之上開債務
會算與擔保方式，何以足堪採憑？等項，關乎被告有無共同偽造
有價證券之判斷，應予詳加釐清。原審審理結果，雖亦認被告所
辯上開會算「有違常情」（見原判決第十一頁第二四至三十頁）
，惟僅以黃廷義在原審前審中之證言，說明：「顯見李鵬鏞與被
告之夫會算債務時，另有其他債務人一同參與，始有所謂各自分
擔；並可能因自（上）訴人鄭行鶿部分係積欠被告五百萬元，乃
以自（上）訴人鄭行鶿先前持交之本件空白本票填寫金額、日期
後，再交付被告之夫」云云（見原判決第十一頁末二行至次頁第
十四行），非唯未就所謂另有其他債務人一同參與會算及各自分
擔金額等事實載述其論斷之具體內容暨所憑之依據；復未就：被
告亦為該五百萬元本票之共同發票人，茍其將該本票轉讓他人，
亦不能免於其為共同發票人之票據責任，何以仍願接受該本票作
為其與丙○○間債權債務之擔保？此一清償方式對其債權有何實
益或保障？且該本票到期日為八十四年四月二十日，較會算之日
延後約四年之久，所謂會算之實益何在？等項詳加釐清，致其調
查未盡及判決理由不備之瑕疵依舊，難認適法。(四)、原判決以上
訴人於八十年三月二十日前即取回辦理抵押權設定之上開房地所
有權狀，茍未曾收受葉文欽出借之一百五十萬元，卻遲至八十四
年六月二日始提起本件自訴，有違常情，及「自（上）訴人鄭行
鶿供稱本件本票係遭人偽造填載到期日『八十四年四月二十日』
，並經黃廷義於八十二年九月間交付鍾年旭調現。然鍾年旭係於
八十四年七月四日始持以聲請本件本票裁定，倘自（上）訴人鄭
行鶿所稱事前不知遭人偽造本件本票之事，又如何能於鍾年旭聲
請本件本票裁定前之八十四年六月二日即提起本件自訴？」（見
原判決第十五頁第六至十六行）資為所判斷被告並無偽造有價證
券論據之一。惟上訴人等於八十四年六月二日係以葉文欽、李鵬
鏞及被告共同涉犯背信、侵占及詐欺罪嫌，而提起本件自訴，並
未指稱被告有偽造有價證券情事，嗣第一審法院民事庭於八十四
年七月七日裁定鍾年旭持有之上開五百萬元本票准予強制執行（
八十四年度票字第一八四九號），上訴人等始於八十四年七月二
十日就上開本票遭偽造，向台灣士林地方法院檢察署提出告訴（
八十四年度偵字第六六二二號），另於八十四年九月十三日在第
一審追加自訴被告及鍾年旭涉犯共同偽造有價證券，嗣第一審檢
察署亦將該偽造有價證券案移送第一審併案審理，此有附於一審
卷內之自訴狀、聲請本票准予強制執行之民事裁定、告訴狀及追
加自訴狀等可按。原判決上開論斷，顯與卷內資料不相適合，難
謂無判決理由矛盾之可議。上訴意旨指摘原判決不當，非無理由
，應認仍有發回更審之原因。
據上論結，應依刑事訴訟法第三百九十七條、第四百零一條，判
決如主文。
中　　華　　民　　國　九十六　年　　一　　月　 十一 　日
                      最高法院刑事第十一庭
                          審判長法官  謝　俊　雄
                                法官  陳　世　雄
                                法官  魏　新　和
                                法官  吳　信　銘
                                法官  徐　文　亮
      本件正本證明與原本無異
                                      書  記  官
中　　華　　民　　國　九十六　年　  一 　 月 　十六 　日
                                                      Ｑ
